【裁判字號】    98,簡上,139
【裁判日期】    981030
【裁判案由】    給付報酬
【裁判全文】
臺灣臺中地方法院民事判決  98年度簡上字第139號
上  訴  人  丙○○
被 上訴 人  乙○○
            甲○○
上二人共同
訴訟代理人  丁○○
上列當事人間請求給付報酬事件，上訴人對於民國98年3月20日
本院臺中簡易庭97年度中簡字第5038號第一審判決提起上訴，本
院於98年10月16日言詞辯論終結，判決如下：
    主    文
上訴駁回。
第二審訴訟費用由上訴人負擔。
    事實及理由
一、兩造之上訴聲明：
(一)上訴人之上訴聲明：(1)原判決廢棄。(2)被上訴人應連帶給
    付上訴人新臺幣（下同）100001元，及自起訴狀繕本送達翌
    日起至清償日止，按年息百分之5計算之利息。
(二)被上訴人之上訴答辯聲明：上訴駁回。並認原審判決並無不
    當。
二、本件經本院審理結果，認原審為被上訴人勝訴之判決，經核
    於法要無不合，應予維持，並引用第一審判決記載之事實及
    理由（如附件）。
三、上訴意旨略以：(1)被上訴人在第一審中不是說：「不是」
    上訴人居間該6,000萬元事件嗎？又說已罹於時效而消滅且
    拒絕給付，那不是前後矛盾。以罹於時效而抗辯，顯然就是
    「上訴人所居間無誤」，莫非心中存有未給付60萬元陰影存
    在，且被上訴人歷經數次開庭均未出庭，如真的不是上訴人
    居間，早已出庭指證上訴人了何以不敢出庭，顯然違商場實
    例與經驗法則。(2)居間報酬是民事形成債權，是形成權之
    一種，只要完成居間之任務即形成居間之報酬，屬憲法第15
    條應予保障之財產權，即無時效之問題，財產權永遠存在，
    且上訴人早已請求給付在先等語。
四、惟查：
(一)就兩造爭執兩造間是否有居間契約關係存在一節，經上訴人
    再聲請傳訊證人戊○○到庭結證稱：「（法官問：你是否曾
    經與己○○、阮福貴、呂阿厘、李宗雄等人合股購買臺中市
    南區○○○段1572地號土地？）有的，但都是呂阿厘出面處
    理的，幾個人合股因為時間已久我已經忘記了，我出資的金
    額我也忘記了。（問：時間大概是什麼時候？）大概已經有
    1、20年了，確實時間我也不知道。（問：是向何人購買土
    地？）我不清楚，要問呂阿厘才知道。（問：當初為何購買
    這筆土地？）當初我是建築工，呂阿厘是議員，他跟我說要
    買土地來蓋房子，要找人入股。（問：你是否認識己○○？
    ）我認識，當時他是彰化縣的副議長，他是否有參與土地買
    賣我不是很清楚。（問：（請證人戊○○當庭確認）是否有
    看過上訴人或是因為土地買賣曾經接觸過？）這麼久了，沒
    有印象。（問：購買這土地中間是否有人仲介，你是否知情
    ？）我不知道。（上訴人問：這筆土地是由我仲介，我向呂
    阿厘要仲介報酬，他不給我，我曾經去彰化縣議會副議長室
    ，當時你們五位股東在現場跟我協調，有沒有這回事？）沒
    有。（問：第二次你與李宗雄在土地現場，曾經對我說買土
    地的錢（包含佣金）你們都交給呂阿厘了，有沒有這回事？
    ）我沒有印象。（問：第一次在副議長室時，呂阿厘要開三
    個月的票給我支付佣金，有沒有這回事？）我都不知道」等
    語（見本院98年7月22日準備程序筆錄），是證人戊○○對
    於上開土地買賣之事是否由何人仲介並不知情，對於上訴人
    亦無印象，不足以證明兩造間確有居間契約關係存在。再經
    上訴人聲請傳訊己○○到庭雖結證稱：「（問：你在民國75
    年間有無與呂阿厘、阮福貴、戊○○、李宗雄合夥購買臺中
    市○區○○○段1572地號土地？）應該是有的，但是時間已
    經很久了，我記不太清楚。（問：你有沒有看過在庭的這位
    先生？（指原告丙○○））我剛才到法院的時候，還沒有認
    出這位先生，然後想了一會兒之後，才認出來本件土地買賣
    是這位先生介紹的。（問：這位先生介紹買土地，有沒有說
    佣金如何計算？）我只知道土地買賣是這位先生介紹，但是
    如何計算佣金，我不清楚。（問：如果買方要支付佣金給這
    位先生的時候，應該是由哪一位與這位先生討論及支付？）
    因為當時是呂阿厘主導要買這筆土地，我只是入股，對外都
    是由呂阿厘來負責。（問：這位先生有沒有去找呂阿厘要過
    佣金？）我是在哪裡有見過這位先生，我已經忘記了，他有
    沒有去找過呂阿厘要佣金，我已經沒有印象了。（問：75年
    間你是彰化縣的副議長？）是的。（問：這位先生有沒有去
    副議長辦公室找過你？）我們五個買土地的人及這位先生有
    在我的副議長辦公室談事情，細節我已經記不清楚了。（問
    ：（提示不動產買賣契約書予證人己○○）為何契約書上面
    寫蔡再法為介紹人？））我知道上訴人是介紹人，這我不清
    楚契約書上面介紹人為何變成蔡再法，這個要問呂阿厘，因
    為是由呂阿厘主導的。」等語（見本院98年7月22日準備程
    序筆錄），證人己○○雖證稱買賣上開土地係由上訴人介紹
    ，然對於土地買賣、如何計算、支付佣金之事，則陳稱由呂
    阿厘主導、負責，徵諸卷附上開土地買賣之不動產買賣契約
    書，買主係呂阿厘，上訴人於原審中亦自承：呂阿厘已經給
    伊70萬元的佣金等語（見原審卷100頁），是依證人己○○
    所述，充其量僅足認上訴人與呂阿厘間有因介紹買受上開土
    地而有所接觸，仍不足以證明上訴人與被上訴人間就出賣上
    開土地確有居間契約關係存在。又被上訴人主張罹於時效之
    抗辯，與其否認兩造間有居間契約關係存在係屬二事，乃於
    訴訟程序中審酌利己事實與否而為攻擊防禦，尚難以主張時
    效抗辯即率認渠等自認有居間契約存在或對之不爭執；又訴
    訟代理人就其受委任之事件有為一切訴訟行為之權。但捨棄
    、認諾、撤回、和解、提起反訴、上訴或再審之訴及選任代
    理人，非受特別委任不得為之。民事訴訟法第70條第1項定
    有明文，本件被上訴人既委任訴訟代理人到庭為一切訴訟行
    為，有委任狀附卷可稽（見原審卷第28頁），於法無違，尚
    難以被上訴人本人未到庭即推測待證事實或認渠等違反何商
    場實例與經驗法則。上訴人上開主張，均非有據。
(二)退而言之，「縱」認兩造間有居間契約關係存在，惟按居間
    者，乃當事人約定，一方為他方報告訂約之機會，或為訂約
    之媒介，他方給付報酬之契約。又居間人於契約因其報告或
    媒介而成立時，即得請求報酬，此觀之民法第565、568條之
    規定甚明。最高法院72年度台上字第1537號判決意旨可資參
    照。是居間人對他方關於居間報酬之主張乃請求權之行使，
    並非形成權，自仍有民法消滅時效規定之適用，而消滅時效
    完成，僅債務人取得拒絕履行之抗辯權，得執以拒絕給付而
    已，其原有之法律關係並不因而消滅（最高法院85年台上字
    第389號判例參照）。且按請求權，因15年間不行使而消滅
    、消滅時效，自請求權可行使時起算，民法第125條前段、
    第128條前段定有明文，本件被上訴人與呂阿厘係於75年3月
    29日就上開土地訂定不動產買賣契約，有買賣契約書附卷可
    稽，並於75年5月12日辦理移轉登記予訴外人己○○等情，
    有臺中市中山地政事務所97年12月26日函附系爭土地登記簿
    謄本在卷可稽，則兩造間縱認有居間契約存在，此項報酬之
    請求權，原告遲至97年12月11日始起訴請求（見原審卷第4
    頁本院收件之章），而原告於原審審理中復自承：伊居間當
    天有向被上訴人乙○○請求報酬，時間是在75年4月23日以
    前，之後沒有找到人，在75年5月12日登記完成後一個月內
    ，伊曾打電話給被上訴人乙○○請求報酬，他說董事長回臺
    北了，之後於75年9月底有在去找被上訴人乙○○，這是向
    他請求給付報酬的時間點最後一次，當時乙○○不在，之後
    就沒有再請求了，一直到起訴等語（見原審卷第88頁），是
    縱以自75年9月底起算居間報酬請求權時效之進行迄本件起
    訴止，顯已逾15年期間，上訴人復未就期間有何時效中斷之
    事實舉證證明之，則其報酬請求權顯業罹於時效，縱認兩造
    居間契約法律關係仍存在，則被告等以請求權消滅時效完成
    而取得拒絕履行之抗辯權，執以對上訴人表示拒絕給付，自
    屬有據，是上訴人此部分主張，亦非有據，應予駁回。
(三)綜上，關於原判決認定兩造間並無居間契約關係存在，如認
    兩造間確有居間契約關係存在，上訴人之報酬請求權亦已罹
    於時效等情，業經原審判決中詳述其法律依據以及不採上訴
    人主張之理由，經核無不當，上訴人猶執前詞，指摘原判決
    不當，聲明廢棄改判，為無理由，應予駁回其上訴。
五、據上論結，本件上訴為無理由，依民事訴訟法第436條之1第
    3項、第449條第1項、第454條第1項前段、第2項前段、第78
    條，判決如主文。
中    華    民    國    98    年    10    月    30    日
                  民事第二庭  審判長法  官  王  銘
                                    法  官  呂麗玉
                                    法  官  吳崇道
以上為正本係照原本作成。
不得上訴。
中    華    民    國    98    年    10    月    30    日
                                    書記官


司法院資訊處製作；財團法人民間司法改革基金會備份。
